ACORDAO-COMPLETO-2542905

ACÓRDÃO 3896/2022 ATA 26/2022 - SEGUNDA CÂMARA

VISTOS, relatados e discutidos estes autos em que se examina, nesta fase processual, pedido de reexame interposto por Laura Esmeralda Nunes Puccinelli Zanquetta contra o Acórdão 16610/2021-TCU-Segunda Câmara, de relatoria do Ministro Raimundo Carreiro,
ACORDAM os Ministros do Tribunal de Contas da União, reunidos em Sessão da Segunda Câmara, ante as razões expostas pelo Relator e com fulcro no art. 48, c/c os arts. 32 e 33, da Lei 8.443/1992, em: 
9.1. conhecer do pedido de reexame interposto por Laura Esmeralda Nunes Puccinelli Zanquetta e, no mérito, negar-lhe provimento;
9.2. dar ciência ao órgão de origem que, caso comprovado ser a interessada, ora recorrente, beneficiária de decisão judicial transitada em julgado, que lhe assegure a incorporação de quintos no período entre 8/4/1998 e 4/9/2001, observe a modulação de efeitos fixada pelo Supremo Tribunal Federal no RE 638.115, de modo a manter a incorporação imune à absorção por reajustes futuros; e
9.3. dar ciência desta deliberação à recorrente e ao Tribunal Regional do Trabalho da 15ª Região - Campinas/SP.

Pedido de reexame, em processo de aposentadoria, interposto por Laura Esmeralda Nunes Puccinelli Zanquetta, ex-servidora do Tribunal Regional do Trabalho da 15ª Região - Campinas/SP, contra acórdão que julgou ilegal o ato de aposentadoria da ora recorrente, negando-lhe registro.

Segunda Câmara

3. Interessados/Responsáveis/Recorrentes:
3.1. Interessada: Laura Esmeralda Nunes Puccinelli Zanquetta (XXX.959.148-XX).
3.2. Recorrente: Laura Esmeralda Nunes Puccinelli Zanquetta (XXX.959.148-XX).

13.1. Ministros presentes: Bruno Dantas (Presidente), Augusto Nardes (Relator) e Antonio Anastasia.
13.2. Ministro-Substituto convocado: Marcos Bemquerer Costa.
13.3. Ministro-Substituto presente: André Luís de Carvalho.

AUGUSTO NARDES

Ministro Raimundo Carreiro.

Adoto como parte integrante deste relatório a instrução transcrita a seguir com os ajustes de forma pertinentes, a qual foi elaborada no âmbito da Secretaria de Recursos (Serur) e cujo encaminhamento teve a anuência do dirigente daquela unidade e do Ministério Público junto ao TCU (peças 39, 40 e 42) :
"INTRODUÇÃO
1. Trata-se de pedido de reexame (peças 13-26) interposto pela Sra. Laura Esmeralda Nunes Puccinelli Zanquetta, ex-servidora do TRT/15ª Região, por meio do qual se insurge contra o Acórdão 16610/2021-TCU-Segunda Câmara (peça 8) , que teve como relator o Excelentíssimo Senhor Ministro Raimundo Carreiro.
1.1 A deliberação recorrida apresenta o seguinte teor:
ACORDAM os Ministros o Tribunal de Contas da União, reunidos em Sessão da Segunda Câmara, com fundamento nos arts. 1º, inciso V, e 39, inciso II, da Lei nº 8.443/92, c/c os arts. 17, inciso III; 143, inciso II e 260 e 262 do Regimento Interno/TCU, EM CONSIDERAR ILEGAL E NEGAR REGISTRO AO ATO DE APOSENTADORIA em favor de Laura Esmeralda Nunes Puccinelli Zanquetta (Ato n. 46137/2018) e expedir os comandos discriminados no item 1.7.
1. Processo TC-Processo 036.714/2021-6 (APOSENTADORIA) 
 1.1. Interessado: Laura Esmeralda Nunes Puccinelli Zanquetta (XXX.959.148-XX) .
 1.2. Órgão/Entidade: Tribunal Regional do Trabalho da 15ª Região - Campinas/SP.
 1.3. Relator: Ministro Raimundo Carreiro.
 1.4. Representante do Ministério Público: Procurador Júlio Marcelo de Oliveira.
 1.5. Unidade Técnica: Secretaria de Fiscalização de Integridade de Atos e Pagamentos de Pessoal e de Benefícios Sociais (Sefip) .
 1.6. Representação legal: não há.
 1.7. Determinações/Recomendações/Orientações: 
 1.7.1. dispensar o ressarcimento das quantias indevidamente recebidas de boa-fé, consoante o Enunciado nº 106 da Súmula de Jurisprudência deste Tribunal;
 1.7.2. determinar ao órgão/entidade responsável pela concessão que:
 1.7.2.1. no prazo quinze dias, contados da ciência, providencie o destaque da parcela de quinto incorporada com amparo em função comissionada exercida entre 8/4/1998 e 4/9/2001 e transforme-a em Parcela Compensatória a ser absorvida por reajustes futuros, consoante decidido pelo Supremo Tribunal Federal no RE nº 638.115/CE, sob pena de responsabilidade solidária da autoridade administrativa omissa;
 1.7.2.2. emita novo ato de aposentadoria do interessada Laura Esmeralda Nunes Puccinelli Zanquetta (Ato n. 46137/2018) , livre da irregularidade apontada, disponibilizando-o a este Tribunal, por meio do Sistema e-Pessoal, nos termos e prazos fixados na IN-TCU 78/2018;
 1.7.2.3. no prazo de trinta dias, contados da ciência, disponibilize a este Tribunal, por meio do Sistema e-Pessoal, comprovante da data em que o interessado tomou conhecimento deste Acórdão, conforme art. 21, inciso I, da IN-TCU 78/2018;
 1.7.3. dar ciência deste Acórdão ao órgão/entidade responsável pela concessão, informando que o teor integral da deliberação poderá ser obtido no endereço eletrônico www.tcu.gov.br/acordaos.
HISTÓRICO 
2. Conforme consta do ato de peça 3, a recorrente ocupou função comissionada posteriormente ao advento da Lei 9.624/1998, cuja correspondente parcela de quintos foi incorporada aos seus proventos, razão por que foi determinado ao órgão de origem que procedesse à adequação da aludida parcela, conforme modulado pelo Supremo Tribunal Federal no âmbito do RE 638.115. 
ADMISSIBILIDADE
3. Reitera-se o exame de admissibilidade efetuado pelo Sar/Serur (peça 27) , ratificado pelo Excelentíssimo Senhor Ministro-Relator João Augusto Ribeiro Nardes (peça 31) , que concluiu pelo conhecimento do pedido de reexame, com fundamento no artigo 48 da Lei 8.443/1992, c/c os artigos 285 e 286, parágrafo único, do RI/TCU, suspendendo-se os efeitos dos subitens 1.7, 1.7.2, 1.7.2.1 e 1.7.2.2 do Acórdão 16610/2021-TCU-Segunda Câmara.
EXAME DE MÉRITO
4. Delimitação
4.1 Constitui objeto do presente recurso definir se o Acórdão 16610/2021-TCU-Segunda Câmara afrontou o julgamento do RE 638.115/CE.
5. Do direito à incorporação de quintos decorrente do exercício de função comissionada e/ou cargo em comissão, no período entre 8/4/1998 e 4/9/2001 (RE 638.115/CE) 
5.1. A recorrente aduz que é beneficiária de decisão judicial transitada em julgado, que lhe assegura a incorporação de quintos decorrente do exercício de função comissionada e/ou cargo em comissão, no período entre 8/4/1998 e 4/9/2001, com base nos seguintes argumentos:
5.2. A interessada foi, sim, beneficiária por ação coletiva transitada em julgado, movida pela Associação Nacional dos Servidores da Justiça do Trabalho (ANAJUSTRA) de nº 2004.34.00.048565-0.
Análise
5.3 Convém, de pronto, transcrever excerto do voto condutor do Acórdão recorrido, que trata da irregularidade em relação aos quintos:
Considerando que a irregularidade tipificada é objeto de jurisprudência pacificada nesta Corte de Contas, especialmente a partir do julgamento do RE 638.115/CE (Ministro-Relator Gilmar Mendes) , pelo Supremo Tribunal Federal, com repercussão geral, acompanhado por iterativos julgados desta Corte de Contas, a exemplo dos Acórdão 8187/2021-TCU-Primeira Câmara (relator: Ministro Walton Alencar Rodrigues) , 8.124/2021-1ª Câmara (relator: Ministro Benjamin Zymler) , 8.492/2021-1ª Câmara (relator: Ministro Vital do Rêgo) , 8.684/2021-1ª Câmara (relator: Ministro Jorge Oliveira) , 8.178/2021-1ª Câmara (relator: Ministro Substituto Augusto Sherman) , 8.611/2021-1ª Câmara (relator: Ministro Substituto Weder de Oliveira) , 7.999/2021-2ª Câmara (relator: Ministro Augusto Nardes) , 7.816/2021-2ª Câmara (relator: Ministro Aroldo Cedraz) , 8.318/2021-2ª Câmara (relator: Ministro Raimundo Carreiro) , 8.254/2021-2ª Câmara (relator: Ministro Bruno Dantas) , 13.963/2020-2ª Câmara (relatora: Ministra Ana Arraes) , 8.319/2021-2ª Câmara (relator: Ministro Substituto Marcos Bemquerer) e 8.224/2021-2ª Câmara (relator: Ministro Substituto André Luís de Carvalho) , entre outros;
Considerando que a parcela ora impugnada foi concedida mediante decisão administrativa, o que, segundo a modulação de efeitos do julgamento do RE 638.115/CE (Ministro-Relator Gilmar Mendes) , feita pelo Supremo Tribunal Federal, impõe a sua conversão em parcela compensatória a ser absorvida por reajustes futuros;
5.4. Ocorre que a recorrente alega haver decisão judicial transitada em julgado favorável à incorporação dos quintos no período entre 8/4/1998 e 4/9/2001. Caso comprovado o trânsito em julgado, bem como ser a interessada beneficiária da decisão, caberá ao órgão de origem observar a modulação de efeitos fixada pelo Supremo Tribunal Federal no RE 638.115, de modo a manter a parcela de quintos incorporados no referido período.
5.5. Registra-se, por oportuno, que, ainda que comprovado o trânsito em julgado, isto, por si só, não possui o condão de alterar o julgamento pela ilegalidade do ato, pois que o e. STF deixou assente que a incorporação de quintos no período de 8/4/1998 até 4/9/2001 ofende o princípio da legalidade, nos termos da tese firmada em sede de repercussão geral, Tema 395. Ademais, o provimento judicial somente impede a suspensão dos pagamentos das parcelas indevidas (Acórdão 3842/2020-TCU-Primeira Câmara) .
5.6. Nesse sentir, opina-se pela negativa de provimento do presente recurso.
CONCLUSÃO
6. Da análise de mérito, conclui-se que, relativamente à parcela 'quintos' incorporada no período de 8/4/1998 até 4/9/2001, caso a interessada comprove, perante o órgão de origem, ser beneficiária de decisão judicial transitada em julgado, poderá ser mantida a continuidade dos pagamentos imune à absorção por reajustes futuros, consoante modulação de efeitos fixada pelo Supremo Tribunal Federal no RE 638.115.
6.1. Por conseguinte, deve-se negar provimento ao presente recurso.
PROPOSTA DE ENCAMINHAMENTO
7. Ante o exposto, submetem-se os autos à consideração superior, propondo-se, com fundamento no art. 48 da Lei 8.443/1992:
a) conhecer do recurso e, no mérito, negar-lhe provimento;
b) informar a recorrente e demais interessados do acórdão a ser proferido, destacando que o relatório e o voto que o fundamentam podem ser acessados por meio do endereço eletrônico www.tcu.gov.br/acordaos."
	
	É o relatório.

não há.

Procurador Sergio Ricardo Costa Caribé.

APOSENTADORIA. ILEGALIDADE DECORRENTE DA CONCESSÃO DE QUINTOS APÓS O ADVENTO DA LEI 9.624/1998. NEGATIVA DE REGISTRO. DETERMINAÇÃO PARA O ÓRGÃO DE ORIGEM CONSENTÂNEA À DECISÃO DO STF NO RE 638.115/CE. PEDIDO DE REEXAME. ALEGAÇÃO, EM SEDE RECURSAL, DE QUE A INTERESSADA É BENEFICIÁRIA DE DECISÃO JUDICAL. CONHECIMENTO. NEGATIVA DE PROVIMENTO. CIÊNCIA.

APOSENTADORIA (APOS)

Secretaria de Recursos (Serur).

Trata-se de pedido de reexame, em processo de aposentadoria, interposto por Laura Esmeralda Nunes Puccinelli Zanquetta, ex-servidora do Tribunal Regional do Trabalho da 15ª Região - Campinas/SP, contra o Acórdão 16610/2021-TCU-Segunda Câmara, de relatoria do Ministro Raimundo Carreiro.
2.	 No âmbito da deliberação recorrida, este Tribunal julgou ilegal o ato de aposentadoria da ora recorrente, negando-lhe registro, tendo em vista a concessão de quintos com amparo em funções comissionadas exercidas entre 8/4/1998 e 4/9/2001. 
3.	Foi determinado ainda, no subitem 1.7.2.1 do acórdão recorrido, que o órgão de origem providenciasse o destaque da parcela de quintos incorporada com amparo em função comissionada exercida entre 8/4/1998 e 4/9/2001 e a transformasse em Parcela Compensatória a ser absorvida por reajustes futuros, consoante decidido pelo Supremo Tribunal Federal no RE nº 638.115/CE, sob pena de responsabilidade solidária da autoridade administrativa omissa.
4.	Inconformada com a decisão desta Corte, a recorrente alega, de mais relevante, que é beneficiária de ação coletiva transitada em julgado, movida pela Associação Nacional dos Servidores da Justiça do Trabalho (ANAJUSTRA) de nº 2004.34.00.048565-0.
5.	A Secretaria de Recursos (Serur) analisou o pedido de reexame interposto e propôs, com o aval do Ministério Público junto ao TCU, conhecer e negar provimento, sem prejuízo de observar que, relativamente à parcela "quintos", incorporada no período de 8/4/1998 até 4/9/2001, caso a interessada comprove, perante o órgão de origem, ser beneficiária de decisão judicial transitada em julgado, poderá ser mantida a continuidade dos pagamentos imune à absorção por reajustes futuros, consoante modulação de efeitos fixada pelo Supremo Tribunal Federal no RE 638.115.
6.	Expostos resumidamente os fatos, ratifico despacho exarado à peça 31 para conhecer do presente recurso. No mérito, acompanho o encaminhamento uniforme proposto pela Serur e pelo MPTCU.
7.	De fato, o entendimento deste Tribunal no âmbito do acórdão recorrido foi fixado com base nas informações disponíveis à época, segundo as quais a referida incorporação teria ocorrido em virtude tão somente de decisão administrativa. 
8.	Não obstante, os fatos trazidos em sede de recurso, dando conta da existência de decisão judicial em favor da interessada, devem ser comprovados junto ao órgão de origem, sendo suficiente, tal providência, para manter a incorporação imune à absorção por reajustes futuros, nos termos da modulação de efeitos fixada pelo Supremo Tribunal Federal no RE 638.115. Assim, não vejo necessidade de ajustes na decisão recorrida, sendo suficiente dar ciência ao órgão de origem da presente deliberação.
9.	Ainda que haja a comprovação de decisão judicial favorável à recorrente, no entanto, permanece o julgamento pela ilegalidade do ato, conforme fundamentou a Serur em sua instrução, transcrita no relatório precedente.
	Ante o exposto, voto pela adoção da minuta de acórdão que trago a este Colegiado.
	
TCU, Sala das Sessões Ministro Luciano Brandão Alves de Souza, em 2 de agosto de 2022.
Ministro JOÃO AUGUSTO RIBEIRO NARDES 
Relator